【裁判字號】    95,聲判,19
【裁判日期】    950525
【裁判案由】    聲請交付審判
【裁判全文】
臺灣桃園地方法院刑事裁定              95年度聲判字第19號
聲  請  人
即  告訴人  丙○○
代  理  人  楊貴森律師
被      告  乙○○
            甲○○
上列聲請人因被告等詐欺案件，不服臺灣高等法院檢察署中華民
國95年4 月21日，95年度上聲議字第1476號駁回聲請再議之處分
（原不起訴處分案號：臺灣桃園地方法院檢察署94年度偵字第38
16 號） ，聲請交付審判，本院裁定如下：
   主  文
聲請駁回。
   理  由
一、按告訴人不服上級法院檢察署檢察長或檢察總長認再議為無
    理由而駁回之處分者，得於接受處分書後10日內委任律師提
    出理由狀，向該管第一審法院聲請交付審判；法院認為交付
    審判之聲請不合法或無理由者，應駁回之；又法院為前項裁
    定前得為必要之調查，刑事訴訟法第258 條之1 、第258 條
    之3 第2 項前段、第3 項，分別定有明文。次按向法院聲請
    交付審判係對於「檢察官不起訴或緩起訴裁量權」制衡之一
    種外部監督機制，法院僅在就檢察官所為不起訴或緩起訴之
    處分是否正確加以審查，以防止檢察機關濫權，依此，法院
    就聲請交付審判案件之審查，所謂「得為必要之調查」，其
    調查證據之範圍，自應以偵查中曾顯現之證據為限，不可就
    告訴人新提出之證據再為調查，亦不可蒐集偵查卷以外之證
    據，否則無異使刑事訴訟法第260 條之規定淪為具文，亦有
    違交付審判僅在制衡檢察機關濫權不起訴處分之立法意旨。
    且參照本條之立法目的係為對於檢察官起訴裁量之制衡，除
    貫徹檢察機關內部檢查一體之原則所含有之內部監督機制外
    ，另宜有檢察機關以外之監督機制，由法院保有最終審查權
    而介入審查，以提供告訴人多一層救濟途徑（刑事訴訟法第
    258 條之1 立法理由參照）。從而，交付審判之制度雖賦予
    法院於告訴人交付審判之聲請裁定准否前，可依同法第258
    條之3 第3 項規定為「必要之調查」，然法院於審查交付審
    判之聲請有無理由時，應以審酌告訴人所指摘不利被告之事
    證未經檢察機關詳為調查或斟酌，或不起訴處分書所載理由
    違背經驗法則、論理法則及證據法則為限，方符本條係為制
    衡檢察官起訴裁量權之立法意旨。
二、本件聲請人即告訴人丙○○，認被告乙○○、甲○○涉犯詐
    欺罪嫌，向臺灣桃園地方法院檢察署提出告訴，經該署檢察
    官偵查後於民國95年2 月28日以94年度偵字第3816號為不起
    訴處分，聲請人不服，聲請再議，嗣經臺灣高等法院檢察署
    檢察長認再議聲請無理由，於95年4 月21日以95年度上聲議
    字第1476號處分書駁回再議，聲請人於收受處分書10日內，
    即於同年5 月5 日向本院聲請交付審判，合先敘明。
三、聲請交付審判意旨略以：
  (一)被告乙○○、甲○○2 人共同意圖不法所有，於92年4 月
      28日，由被告乙○○自彰化縣員林鎮打電話到台北向聲請
      人佯稱甲○○需周轉，欲借款新臺幣（下同）200,000 元
      ，施用詐術使告訴人陷於錯誤，而於同日匯款200,000 元
      至被告甲○○彰化商業銀行北桃園分行帳戶。
  (二)被告乙○○、甲○○2 人復共同意圖為自己不法所有，於
      92年間4 月間在桃園縣桃園市○○路新園園餐廳，游說聲
      請人稱：3 人合夥自臺灣出口紗錠至大陸販售，有利可圖
      等語，施用詐術使聲請人陷於錯誤，聲請人遂於92年5 月
      16日匯款500,000 元至被告甲○○彰化商業銀行北桃園分
      行帳戶、於92年8 月8 日匯款200,000 元至伸豐紗行華南
      銀行北桃園分行帳戶，於92年8 月8 日交付50,000元現金
      予伸豐紗行（由伸豐紗行積欠聲請人款項抵付），於92年
      9 月16日應被告甲○○要求匯款160,000 元至陳木琳華南
      商業銀行五甲分行帳戶。嗣後被告甲○○將其投資之部分
      款項於92年8 、9 月間取回，而置聲請人於不顧，被告顯
      有共犯刑法詐欺或侵占犯行。
  (三)被告乙○○意圖為自己不法所有，於93年2 月間向聲請人
      佯稱：合夥在臺灣買布出口到菲律賓可賺取利潤等語，以
      此施用詐術，使告訴人陷於錯誤，於92年3 月4 日匯款38
      8,000 元、92年4 月9 日匯款300,000 元至永大實業有限
      公司負責人邱當碧之配偶陳梨秀華南商業銀行南投分行，
      92年4 月9 日交付400,000 現金予永大實業社，92年4 月
      17日自聲請人之國際商業銀行南崁分行帳戶提領500,000
      元現金交付予陳梨秀，作為向永大實業有限公司購買布匹
      之用，於92年3 月7 日匯款39,445元至陳梨秀前開帳戶支
      付營業稅，於92年3 月12日匯款75,490元至東益報關股份
      有限公司作為報關費用，於92年4 月17日匯款800,000 元
      及1,200,000 元至正量企業股份有限公司臺灣中小企業銀
      行竹南分行帳戶，以作為向永大公司購買布匹之用，並於
      92年4 月23日匯款137,500 元至正量企業股份有限公司前
      開帳戶作為支付營業稅款，於92年6 月11日將500,000 元
      存入台北國際商業營銀行章樺企業有限公司帳戶，作為購
      買布匹之用，於92年6 月20日匯款25,000元至三運企業有
      限公司彰化商業銀行南勢角分行作為托運費用。嗣後被告
      乙○○已收取貨款5,557,414 元，並收取支票350,000 元
      及400,000 元，有菲律賓客戶傳真函及支票可證，被告於
      92年4 月11日將其中1,000,000 萬元匯入聲請人帳戶，故
      被告連同2 紙支票實際收取為5,307,414 元，竟挪作他用
      ，予以侵占，被告有犯刑法詐欺或侵占罪嫌。
  (四)被告乙○○另為意圖自己不法所有，藉口需資金週轉，向
      聲請人借款，施用詐術使聲請人陷於錯誤，於92年1 月間
      交付150 萬元，92年2 月21日交付22萬元，92年6 、7 月
      間交付6 萬元、2 萬元、1 萬元；93年4 月13 日 以向甲
      ○○購買發電機為由，施用詐術使聲請人陷於錯誤，而交
      付20萬元；93年4 月底以借款要購買布匹為由，施用詐術
      使聲請人匯款30萬元予張新煜，嗣後由其子還款15萬元。
      被告乙○○有詐欺罪嫌。
  (五)被告乙○○意圖為自己不法所有，於92年8 月1 日另向告
      訴人佯稱欲購買紗錠出口，需支付定金50,000元，施用詐
      術，使聲請人陷於錯誤而於同日匯款至三洋紡纖纖維股份
      有限公司臺北銀行延平分行帳戶，嗣因未購買，三洋紡織
      纖維股份有限公司應將上開款項交由被告轉交聲請人時，
      被告乙○○竟易持有為所有，予以侵占，被告乙○○有犯
      刑法詐欺或侵占犯行。
  (六)檢察官雖以被告乙○○有將告訴人所交付款項用於購買事
      業所需之貨品，而無詐欺之犯意，但是貨品既均已出售，
      被告卻不還款，則被告乙○○向聲請人取用款項時即有不
      法意圖。另被告雖有清償1,150,000 元，然與其所取款項
      相較，顯得微乎其微，以部分清償在用以安聲請人之心，
      翼其不提出告訴。況詐欺罪成立與否，應於行為時有無不
      法意圖為斷，而與行為後是否部分清償無涉，原偵查機關
      以被告簽發數張本票並清償部分款項，認被告借款之初無
      不法所有意圖，似嫌速斷。
  (七)又三洋公司之款項由聲請人支付，退款時則由被告乙○○
      取走。被告乙○○取款時應知該款項非其所有，持有該退
      款時，理應交付聲請人，竟予以花用，顯有不法意圖，並
      有易持有為所有之行為，被告乙○○顯有侵占之犯意。
  (八)另按合夥債權契約為不要式契約，不以訂立書面為要件，
      原偵查機關以告訴人未能提出合夥之書面契約已證明聲請
      人與被告間之合夥關係，實有不解民事法律之弊。而被告
      每次購買貨品出售，均由聲請人付帳，檢察官認被告僅匯
      出700,000 元，容有誤會。
  (八)又檢察官認被告乙○○與聲請人係男女朋友，未見其說明
      所憑之依據，被告乙○○係利用聲請人對其信任，而使聲
      請人相信與其為合夥人或借貸款項，予取予求，正足以證
      明被告有詐欺不法意圖。
  (九)被告甲○○提供帳戶供被告乙○○使用，被告甲○○亦自
      承自其帳戶中提出告訴人匯入之款項交付被告乙○○，其
      有共犯詐欺之行為與意思，十分顯然，為此聲請交付審判
      等語。
四、按刑法第339 條第1 項詐欺取財罪，以行為人有不法所有意
    圖及施用詐術使人陷於錯誤而交付財物之行為，為構成要件
    ，若行為人無不法所有意圖，或所使用之方法，並非詐術，
    未使人陷於錯誤，即與詐欺取財罪有間，再民事債務人未履
    行契約之原因甚多，不能單以被告未依約履行債務，即認定
    被告自始即有不法所有意圖，遽以詐欺取財罪繩。另刑法上
    之侵占罪，須意圖為自己或第3 人不法之所有，而將持有他
    人之物，變易持有為所有，始克成立，若所持有之客體並非
    他人之物，既缺乏刑法侵占罪之客觀要件，即難遽以該罪相
    繩，合先敘明。經查：
  (一)告訴人所指被告乙○○、甲○○使用詐術使其陷於錯誤而
      交付如上開三 (一)、 (四)之借款乙節，然：告訴人於偵
      查中自始均未指出被告2 人係以何詐術使其陷於錯誤而交
      付借款，且自承被告乙○○向其借款時，有開立金額分別
      為2,000,000 元、300,000 元之本票共2 紙作擔保等語，
      另被告乙○○於92年4 月11日透過李敏媛匯款1,000,000
      元予告訴人，被告乙○○之子黃宇亦支付150,000 元予告
      訴人，亦為告訴人所不否認，是無從證明被告乙○○、甲
      ○○在借款之時有何詐欺之犯行。
  (二)又告訴人雖稱：被告2 人向其謊稱自臺灣出口紗錠至大陸
      、在臺灣買布出口至菲律賓有利可圖，以此方式施用詐術
      ，使其陷於錯誤，而為三 (二)、 (三)之匯款行為乙情，
      惟：告訴人於警詢、偵查中均自承被告乙○○確實有將其
      所匯款項用於購買事業所需原料、設備，亦曾親自至伸豐
      紗行、正量公司、永大實業社洽談生意，且親自支付布料
      之款項，並報關等語，而證人徐正忠（即伸豐紗行負責人
      ）於偵訊中證述：被告乙○○於92年間有購買色紗，由告
      訴人匯款予伊，告訴人曾與被告乙○○一起到過紗行等語
      ，證人郭育禎（即菲律賓FORTUNE INTEGRANTED TEXTITLE
      MILL,INC臺灣聯絡人）證述：渠公司有向被告乙○○購買
      胚布，於92年4 月、6 月有付2 次分別為100 餘萬元予被
      告乙○○等語，則被告2 人確有依其等向告訴人所稱要買
      紗錠、布匹然後販出，告訴人所匯款項亦係用於購買事業
      所需物品，則要難以後來生意未賺錢，而認被告2 人以要
      購入紗錠、布匹再販出牟利，而要求告訴人匯款之時，有
      施用詐術之行為，是告訴人就此部分所指被告2 人就此部
      分有使用詐術之行為，亦無足採。
  (三)至於告訴人所稱被告乙○○未將三洋紡織纖維股份有限公
      司所退購買紗錠之定金50,000元返還，而有侵占犯行一節
      ，然：告訴人自承係被告乙○○告知欲購買紗錠出口，需
      付定金，所以告訴人才會匯款予三洋紡織纖維股份有限公
      司，則該筆款項應係被告乙○○向告訴人所借款項，再者
      三洋紡織纖維股份有限公司係將款項退予被告乙○○，是
      該筆款項並非告訴人所有，從而被告乙○○雖事後未將款
      項返還告訴人，應係債務不履行，而無侵占之犯行。
  (四)告訴人雖另稱與被告乙○○間有合夥關係云云，然：為被
      告所否認，而告訴人亦無法提出證據證明，且與本件事實
      之認定並無直關關連性，亦不影響結果認定，附此敘明。
五、從而本案告訴人以被告以詐術而使其陷於錯誤，而匯款或借
    款，或未返還款項為由聲請交付審判，然偵查結果尚未見被
    告有施用詐術或侵占之積極行為，是查無被告有施用詐術，
    使告訴人陷於錯誤而交付財物之行為，或侵占自己持有他人
    之物之行為，故臺灣桃園地方法院檢察署檢察官就被告詐欺
    、侵占部分所為之不起訴處分，臺灣高等法院檢察署駁回再
    議，並無不當，聲請人仍執陳詞聲請交付審判為無理由，應
    予駁回。
六、依刑事訴訟法第258 條之3 第2 項前段，裁定如主文。
中    華    民    國    95    年    5     月    25    日
                  刑事第一庭  審判長法  官  曾淑華
                                    法  官  黃梅淑
                                    法  官  朱美璘
以上正本證明與原本無異。
如不服本裁定，應於裁定送達後5 日內向本院提出抗告狀。
                                    書記官  楊鳳滿
中    華    民    國    95    年    5     月    25    日


司法院資訊處製作；財團法人民間司法改革基金會備份。
